【裁判字號】    85,台非,214
【裁判日期】    850808
【裁判案由】    妨害自由
【裁判全文】
最高法院刑事判決                                八十五年度台非字第二一四號
    上 訴 人  最高法院檢察署檢察總長
    被    告  甲○○
右上訴人因被告妨害自由案件，對於台灣花蓮地方法院中華民國八十四年十月十九日
第一審確定判決（八十四年度訴字第三九五號，起訴案號：台灣花蓮地方法院檢察署
八十四年度偵字第二六八一號），認為違法，提起非常上訴，本院判決如左：
    主  文
上訴駁回。
    理  由
非常上訴理由稱：「按判決不適用法則或適用法則不當者，為違背法令，刑事訴訟法
第三百七十八條定有明文。又刑法第三百零二條第一項之妨害自由罪，以私行拘禁或
以其他非法方法剝奪人之行動自由為要件，而該條既係以私行拘禁為其非法方法剝奪
人之行動自由之例示，則犯罪行為在性質上自須持續相當之時間始足當之；倘行為之
目的在使人行無義務之事，僅有瞬間之拘束，則屬同法第三百零四條之範圍，不構成
刑法第三百零二條第一項之妨害自由罪，此有最高法院七十五年度台上字第六八五七
號判決可資參照。本件原判決認定被告因認江春貴位於花蓮縣新城鄉嘉新村五十二之
三號住處擋住巷口，致消防車無法及時進入救火，使其妹陳秀英之住處被燒殆盡；於
八十四年二月三日凌晨一時許，要求江春貴去看火災現場遭江春貴拒絕，竟情急之下
以強拉江春貴衣領之強暴非法方式，將江春貴拉過其住宅門檻，妨害江春貴之行動自
由；則被告之目的僅在使人行無義務之事，且江春貴亦僅瞬間遭受拘束而已，其行動
自由並未遭受剝奪。是被告應成立刑法第三百零四條第一項之強制罪，乃原判決竟認
其係犯刑法第三百零二條第一項之罪，自有適用法則不當之違法。案經確定，且於被
告不利，爰依刑事訴訟法第四百四十一條、第四百四十三條提起非常上訴，以資糾正
」云云。
本院按刑法第三百零二條之妨害自由罪，係妨害他人自由之概括規定，故行為人具有
一定之目的，以非法方法剝奪人之行動自由者，除法律別有處罰較重之規定（例如略
誘及擄人勒贖等罪），應適用各該規定處斷外，如以使人行無義務之事，或妨害人行
使權利為目的，而其強暴脅迫復已達於剝奪人行動自由之程度，即祗成立本罪，不應
再依同法第三百零四條論處。原確定判決既認定被告在江春貴住處，要求江春貴去看
火災現場，為江春貴所拒，遂強拉江春貴衣領，將江春貴拉過江宅門檻，則其以使江
春貴行無義務之事為目的，所施強暴已達於剝奪江春貴行動自由之程度，非僅使江春
貴瞬間遭受拘束而已，至為顯然，原判決論處被告刑法第三百零二條第一項之妨害自
由罪刑，依首揭說明，尚無適用法則不當之違法，非常上訴意旨執以指摘，不能認為
有理由，應予駁回。
據上論結，應依刑事訴訟法第四百四十六條，判決如主文。
中      華      民      國    八十五    年      八      月       八     日
                              最高法院刑事第九庭
                                  審判長法官  謝  家  鶴
                                        法官  羅  一  宇
                                        法官  吳  昭  瑩
                                        法官  花  滿  堂
                                        法官  陳  世  淙
      右正本證明與原本無異
                                              書  記  官
中      華      民      國    八十五    年      八      月     十四     日


司法院資訊處製作；財團法人民間司法改革基金會備份。
